最高法院刑事判決　　　　　　一○○年度台上字第一二六三號
上　訴　人　台灣高等法院台中分院檢察署檢察官
上　訴　人
即　被　告　許祐欣
上列上訴人等因被告違反毒品危害防制條例等罪案件，不服台灣
高等法院台中分院中華民國九十九年十二月三十日第二審更審判
決（九十九年度上更(一)字第二二五號，起訴案號：台灣彰化地方
法院檢察署九十八年度偵字第一０八一九號），提起上訴，本院
判決如下：
    主  文
上訴駁回。
    理  由
按刑事訴訟法第三百七十七條規定：上訴於第三審法院，非以判
決違背法令為理由，不得為之；是提起第三審上訴，應以原判決
違背法令為理由，係屬法定要件。如果上訴理由書狀並未依據卷
內訴訟資料具體指摘原判決不適用何種法則或如何適用不當，或
所指摘原判決違法情事，顯與法律規定得為第三審上訴理由之違
法情形不相適合時，均應認其上訴為違背法律上之程式，予以駁
回。檢察官上訴意旨略稱：(一)、原判決事實欄並未記載被告（上
訴人）許祐欣供出其第二級毒品（甲基）安非他命之來源係來自
游義銘，因而查獲提供甲基安非他命毒品之游義銘涉有販賣甲基
安非他命犯行之事實，理由之三卻謂被告所販賣之甲基安非他
命來源係綽號「阿民」之游義銘，進而認定被告就該次販賣甲基
安非他命毒品犯行，符合毒品危害防制條例第十七條第一項之規
定，依法減輕其刑，有理由說明失其依據之違誤。(二)、「犯第四
條至第八條、第十條或第十一條之罪、供出毒品來源、因而查獲
其他正犯或共犯者，減輕或免除其刑」，為毒品危害防制條例第
十七條第一項所明定。所謂「供出毒品來源因而查獲其他正犯或
共犯」者，係指被告供出毒品來源之有關資料，諸如其他正犯或
共犯之姓名、年籍、住居所、或其他足資辨別之特徵等。必被告
所供出者為其毒品之來源，且因此而查獲該毒品來源之正犯、共
犯者，方符合減免其刑規定。而有關毒品之來源者，對於該供出
者之本身，亦應為該提供者相關犯行之對象，且需有相當證據，
如僅憑被告陳述，縱其後司法警察查獲被告所供出者另涉犯毒品
罪，亦非屬前開所謂供出毒品來源之範籌。原判決謂被告於民國
九十九年一月二十六日在彰化縣警察局員林分局詢問時稱其賣予
林怡伶之毒品係向綽號「阿民」所購買，「阿民」使用之電話是
0000000000及0000000000，經警調閱該二支行動電話申請人之照
片，經被告指認均非「阿民」者，嗣被告帶警員尋得「阿民」所
駕駛之X8－5166號白色喜美自用小客車，查出該車子係游義勝所
有，經被告指認游義銘之口卡，確認被告毒品來源係綽號「阿民
」之游義銘，警方因而對游義銘進行通訊監聽，而查獲游義銘於
九十九年三月間起至同年四月二十九日止，曾販賣毒品予林湘娜
、陳麗菊等人。並認定被告已符合毒品危害防制條例第十七條第
一項之規定。然游義銘並未承認提供安非他命與被告，為原判決
所認定，且觀被告於九十八年十一月四日為司法警察查獲時即供
稱：「安非他命及海洛因係向員林鎮綽號『姊仔』女子買的，我
都是以手機與『姊仔』聯絡，與她大多在彰化縣碰面，有時在車
上，有時在汽車旅館交易，安非他命一兩六萬元（新台幣，下同
）計算，若不滿五錢，則一錢以七千元計算」；於檢察官訊問時
僅供稱毒品是向上游買來，遭司法警察查扣之海洛因、安非他命
毒品價值約四十、五十萬元各等語。均未曾提及毒品來源係綽號
「阿民」者，其後經警借提訊問始供出「阿民」者，其所供是否
真實即有可疑，況被告遭司法警察查獲時，亦扣得價值不菲之毒
品，而游義銘係少量毒品之販賣者，豈有可能提供毒品供被告販
賣，顯不符常理。再被告於該次警詢筆錄中亦供稱：「綽號『阿
民』的姓名我不知道，他告訴我是員林人，都在員林鎮○○路一
帶出入，經我查證被查扣之手機，知道綽號『阿民』所使用之電
話是00000000000、00000000000行動電話」等語。然被告當時
在羈押中，查獲之單位為法務部調查局彰化縣調查站及彰化縣警
察局溪湖分局，縱有查扣被告所稱之手機，該手機當亦存於台灣
彰化地方法院檢察署，或台灣彰化地方法院，該借訊單位為彰化
縣警察局員林分局又非原查獲單位，該筆錄亦未敘明該單位有借
出相關扣押證物之依據，則被告如何當場查閱遭查扣之手機，是
前揭手機號碼被告由何而知，尚有未明，原審未詳加勾稽，即認
定被告供出毒品來源，有認定事實不憑證據之違法。上訴人即被
告（下稱被告）上訴意旨略稱：(一)、被告在檢察官偵訊時已知證
人林致融稱未支付八千元，因慮及若未能配合檢察官起訴之事實
，恐繼續遭受羈押，故於第一審羈押訊問及準備程序期日承認有
收受林致融交付之八千元，而為不利於己之認罪陳述，嗣法院並
未裁定交保停止羈押，被告自然大為失望，乃就有無販賣甲基安
非他命抑或僅交付毒品予林致融，為異於之前全盤承認未盡真實
之陳述，原審未查明被告前後之心理轉折，概認被告嗣後之陳述
為翻異之詞，俱為不實，尚嫌率斷。(二)、第一審於九十九年二月
二十五日審理時，檢察官始就轉讓禁藥部分，變更起訴法條為販
賣第二級毒品法條，被告雖表示承認，但之前均僅就被告無償轉
讓甲基安非他命予林致融為偵辦、調查，被告也針對係無償贈與
或受託購入再交付等情節而予供承，第一審法院於檢察官當庭變
更起訴法條，訊問被告是否認罪，被告對於變更法條後所指犯罪
情節是否有明確之認識，尚有疑義，第一審遽為被告不利之認定
，妨礙被告在刑事訴訟上權益之保障。(三)、被告與林致融係經由
「阿亮」之人所介紹認識，並非舊識，林致融僅在被告處受付二
次甲基安非他命，之後雙方即未再有任何聯絡與互動，對被告之
印象自然極為淡薄、模糊，應無迴護被告，故為不實陳述，致遭
偽證罪追訴之風險，原判決僅以其在審判中未能清楚、明確之指
認，且其陳述內容有部分有利被告，即認有迴護被告之情，而為
被告不利之判斷，尚嫌草率。(四)、依林致融之證述，被告未向其
收受任何代價與費用，參以林致融所稱被告交付之毒品，口感極
為粗糙，衡情應屬純度低劣之低成本毒品，是否真有被告所稱八
千元之價值，殊非無疑。被告提供成本不足八千元之低廉甲基安
非他命，僅供林致融免費試用，或寄望其嗣後向被告購買施用，
或意在賣「阿亮」之交情，均非無可能。原審未予釐清，僅以交
付林致融之甲基安非他命對外售價號稱八千元，即認被告不可能
將價格高達八千元之毒品免費送予林致融，應有營利販賣之情事
，有未盡調查職責之違誤。(五)、被告因思慮不足，抑制力弱，致
觸犯本件之罪，已知己非，深感懊悔，且販賣毒品數量及所獲得
利潤非鉅，又僅販賣予林怡伶一人，惡性非重，對社會之危害不
大，而被告罹患懼曠及憂慮症，有診斷證明書可憑，復幫助警方
查獲上游游義銘，足見犯後確有真摯悔意，原判決認無適用刑法
第五十九條酌減其刑之餘地，尚非無疑。而刑罰之目的，在使犯
罪之人能改過遷善，重新做人，原判決量處重刑，並定應執行之
刑有期徒刑五年，量刑失之過重等語。
惟查：證據之取捨與其證明力之判斷，以及事實有無之認定，屬
事實審法院之職權，苟其取捨證據與判斷證據證明力並不違背經
驗法則及論理法則，即不容任意指為違背法令，而執為第三審適
法之上訴理由。原判決綜合全案卷證資料，本於事實審法院之推
理作用，認被告有其事實欄所載販賣甲基安非他命予林致融、林
怡伶等犯行，因而撤銷第一審關於販賣第二級毒品部分之科刑判
決，改判仍論處被告販賣第二級毒品二罪刑，主刑部分併定應執
行之刑有期徒刑五年，暨分別諭知相關沒收之從刑（另第一審論
處被告未經許可，寄藏可發射子彈具有殺傷力之槍枝罪刑部分，
經被告在第二審撤回上訴確定）。已敘明所憑之證據及認被告有
營利之意圖，以轉手賺取差額方式牟利之理由，而對辯護人為被
告辯護稱：被告係無償贈送予林致融施用，並非販賣云云，如何
不足採，詳加指駁。所為論斷，俱有卷存證據資料可資覆按。又
判決書應分別記載其裁判之主文與理由；有罪之判決書並應記載
犯罪事實，且得與理由合併記載，為現行刑事訴訟法第三百零八
條所明定，考其立法理由謂「刑事有罪判決所應記載之事實應係
賦予法律評價而經取捨並符合犯罪構成要件之具體社會事實。爰
參考日本刑事訴訟法第三百三十五條第一項之立法例，將原條文
後段所定『並應記載事實』修正為『並應記載犯罪事實』，以臻
明確」。是以有罪判決書應記載之「犯罪事實」，係指符合犯罪
構成要件之具體社會事實，如被告犯罪之時間、地點、手段以及
其他該當於犯罪構成要件而足資認定既判力範圍之具體社會事實
；至於構成要件以外之其他適用法律事實，例如：刑罰之加重或
減輕事由，可無須在「犯罪事實」欄中記載，僅於理由欄內依刑
事訴訟法第三百十條第四款記載其理由即符合前開有罪判決書記
載之規定。原判決事實欄雖未記載被告有供出其甲基安非他命係
來自游義銘，因而查獲游義銘販賣甲基安非他命之事實。然於理
由之三已敘明被告於警詢時即供稱其賣予林怡伶之毒品係向綽
號「阿民」所購買，並指「阿民」係使用0000000000及00000000
00電話，但被告指認該二門號行動電話之申請人照片，均非其所
稱「阿民」之人，嗣被告帶同警員至「阿民」可能落腳處尋得「
阿民」駕駛之X8－5166號白色喜美自小客車，而查出該車係游義
勝所有，繼查出游義銘其人，經被告指認口卡後，警員依被告供
述游義銘使用已停用之手機序號反查目前使用電話，經分析其收
、發通聯紀錄基地台位置，與被告供述之活動地點相符，研判係
游義銘所使用電話，而向台灣彰化地方法院聲請通訊監察獲准，
對游義銘進行電話監聽，進而查獲游義銘於九十九年三月間起至
同年四月二十九日間，販賣甲基安非他命予林湘娜、陳麗菊等人
，有彰化縣警察局員林分局九十九年十月九日員警分偵字第0990
024890號函在卷可稽。雖游義銘否認販賣甲基安非他命予被告，
惟依相關之資料，仍可認定被告販賣予林怡伶之毒品，係由游義
銘所提供，因認警方既經由被告供出販賣予林怡伶毒品之來源係
游義銘，進而查獲游義銘係販賣甲基安非他命之正犯，就該部分
犯行符合毒品危害防制條例第十七條第一項之規定，而依法減輕
其刑，尚非無據，乃事實審採證認事職權之行使。至原判決謂毒
品危害防制條例第十七條第一項之規定，應認為被告所供出毒品
來源，不限於查出被告本身犯罪部分之來源，而及於僅查獲他人
販賣毒品之來源之說明，雖與前開減免規定不盡相符，容有誤解
，但與原判決之認定及判決結果無影響，不得執為上訴第三審之
適法理由。至原判決事實欄雖未記載被告販賣予林怡伶毒品之來
源，然理由欄已敘明認被告有供出該部分毒品來源之上游，因而
查獲游義銘販賣甲基安非他命，有前開減刑事由之證據，乃依法
減輕其刑，其有罪判決書記載之程式，尚無違誤。檢察官上訴意
旨執前詞，指摘原判決理由欄關於供出毒品來源，減刑事由之說
明有失依據，或就原判決關於認定被告販賣甲基安非他命予林怡
伶部分符合毒品危害防制條例第十七條第一項減免其刑之事由，
而依法減輕其刑部分，仍就是否查獲毒品來源，為單純事實之爭
執，均難認係具體指摘之合法上訴第三審理由。又檢察官雖於第
一審言詞辯論時，始將起訴轉讓禁藥部分，更正為販賣第二級毒
品之法條，然第一審審理時已就被告交付甲基安非他命予林致融
是否收取八千元，有無營利意圖為調查，且二審歷經更審程序，
均就是否販賣甲基安非他命予林致融之事實為調查，無礙於被告
訴訟防禦權之行使，難認有違背法令情形，不得執為合法上訴第
三審之理由。被告其他上訴意旨徒憑己見，或就原審採證認事及
對證據證明力判斷等職權之適法行使，或對原判決已論斷明白之
事項，任意指摘違背法令，並空言指摘原判決量刑過重，或對部
分與事實認定及判決結果無影響之枝節問題，仍為單純事實之爭
辯，均與法律規定得為第三審上訴理由之違法情形不相適合。應
認檢察官（僅就被告販賣甲基安非他命予林怡伶部分上訴，對販
賣予林致融部分未上訴）及被告之上訴，均違背法律上之程式，
併予駁回。
據上論結，應依刑事訴訟法第三百九十五條前段，判決如主文。
中    華    民    國  一○○  年    三    月   十七   日
                      最高法院刑事第六庭
                          審判長法官  洪  文  章  
                                法官  王  居  財  
                                法官  郭  毓  洲  
                                法官  沈  揚  仁  
                                法官  林  秀  夫  
本件正本證明與原本無異
                                      書  記  官  
中    華    民    國  一○○  年    三    月  二十二  日
                                                      Ｅ